臺灣屏東地方法院民事判決　　　　　　　　　　　　　九十二年度訴字第二二九號
　　原　　　告　滿輝工程顧問有限公司
　　法定代理人　甲○○
　　訴訟代理人　楊昌禧律師
　　複 代 理人　林朋助律師
　　　　　　　　樓嘉君律師
　　被　　　告　屏東縣來義鄉公所
　　法定代理人　乙○○
　　訴訟代理人　吳澄潔律師
右當事人間請求給付測設服務費事件，本院於民國九十四年一月十九日言詞辯論終結
，判決如左：
    主      文
原告之訴及假執行之聲請均駁回。
訴訟費用由原告負擔。
    事實及理由
一、原告起訴請求被告給付新台幣（下同）二百八十二萬元，及自民國九十一年十二
    月十三日起至清償日止，按週年利率百分之五計算之利息，嗣於訴狀送達後，減
    為請求被告給付二百七十七萬一千二百二十元，及自九十二年二月十二日起至清
    償日止，按週年利率百分之五計算之利息，核屬減縮應受判決事項之聲明，依民
    事訴訟法第二百五十五條第一項但書第三款之規定，並無不合，合先敘明。
二、原告主張：被告於八十年至八十三年間與伊簽訂工程設計委託契約書，就如附表
    所示二十件工程，委託伊辦理測量、規劃設計及編造工程設計預算書圖，暨於施
    工涉及設計上之疑問時，負責解釋並協助解決，伊均已依契約規定之期限完成，
    且各該工程亦均經被告發包並完工驗收，依約被告應按其上級機關審核後核定之
    工程設計總價，分別給付伊百分之二至百分之三不等之測設服務費（詳如附表工
    程設計總價、測設費百分比及測設費(1)各欄之記載），合計二百七十七萬一千二
    百二十元，惟被告迄未給付，伊依兩造所訂契約，自得請求被告如數給付並加計
    法定遲延利息。又本件伊與被告所訂之工程設計委託契約，核其性質均屬委任而
    非承攬，伊之測設服務費請求權自無二年短期消滅時效之適用，即使認伊之請求
    權有二年短期消滅時效之適用，依被告八十三年二月六日來鄉財經字第三九六號
    函之記載，伊之請求權自另案刑事判決確定之日即九十三年一月八日起始得行使
    ，亦尚未罹於時效，而被告於本件訴訟中提出其於九十年一月及九十二年一月製
    作之八十三年度至八十五年度歲出應付款申請保留明細表，載明伊之測設服務費
    債權，並陳稱：「從我們被告提出的資料，我們有承認這個債務」等語，復應認
    伊之請求權消滅時效因承認而中斷或被告於時效完成後默示拋棄時效利益，則被
    告以時效完成為由拒絕給付，自非有理由。再被告依審計部臺灣省屏東縣審計室
    之認定，謂伊就兩造間另二十九件工程設計委託契約溢領測設服務費一百十萬一
    千三百七十三元，應依不當得利之規定返還，被告並為抵銷之抗辯，惟被告並未
    能另舉其它證據以證明伊確有溢領測設服務費之事實，其所為抵銷之抗辯，自亦
    非有理由等情，並聲明：(一)被告應給付原告二百七十七萬一千二百二十元，及自
    支付命令送達翌日（按即九十二年二月十二日）起至清償日止，按週年利率百分
    之五計算之利息。(二)原告願供擔保，請准宣告假執行。
三、被告則以：兩造所訂工程設計委託契約，重在工作之完成，且原告於比價得標後
    ，不可能親自為之，而須再委由其公司內其他職員，甚至外包予第三人以實施測
    ，從而本件自八十五年間如附表所示二十件工程全部發包完畢時起算，原告之報
    酬請求權已罹於二年短期消滅時效，伊復無被告所指於時效完成前承認或於時效
    完成後拋棄時效利益之行為，則原告向伊請求測設服務費，伊自得拒絕給付。又
    兩造所訂工程設計委託契約書明定測設服務費係按「上級機關審核後核定之工程
    險費、５％營業稅及７％包商利潤等費用，再依兩造所定百分比計算伊所應給付
    之測設服務費，原告據以計算測設服務費之工程設計總價未扣除前揭費用，其請
    求之測設服務費自屬偏高而與契約之約定不符。再兩造間另二十九件工程設計委
    託契約，依審計部臺灣省屏東縣審計室之意見，應按工程實際結算金額扣除保險
    費、營業稅及包商利潤等費用後之淨值，以計算測設服務費，原告前此因計算錯
    誤而溢領測設服務費一百十萬一千三百七十三元，應依不當得利之法律關係返還
    予伊，本件倘認伊應給付原告測設服務費，伊主張以上開原告應返還之不當得利
    互相抵銷等語，資為抗辯，並聲明：(一)原告之訴及假執行之聲請均駁回。(二)如受
    不利之判決，被告願供擔保請准宣告免為假執行。
四、查被告於八十至八十三年間與原告簽訂工程設計委託契約書，就如附表所示之二
    十件工程，委託原告辦理測量、規劃設計及編造工程設計預算書圖，暨於施工涉
    及設計上之疑問時，負責解釋並協助解決，原告均已依限完成，各該工程亦均經
    被告發包並完工驗收通過，依兩造所訂工程設計委託契約，被告應按其上級機關
    審核後核定之工程設計總價（直接用於工程之工作費及材料費部分），依如附表
    所示之測設費百分比，給付原告測設服務費（即契約書上所稱之設計費），惟被
    告迄未給付之事實，為兩造所不爭執，並有原告公司九十一年十二月十三日（９
    １）滿工字第００６號函、工程設計委託契約書、被告公所承辦人員之簽呈及屏
    東縣來義鄉（８３、８４、８５年度）歲出應付款申請保留明細表等件在卷可憑
    ，堪信為實在。
五、本件兩造之爭點為：1.原告之測設服務費請求權是否已罹於消滅時效？暨被告能
    否因消滅時效完成而拒絕給付？2.原告就如附表所示之二十件工程得向被告請求
    給付之測設服務費究為若干金額？3.被告以原告就另二十九件工程溢領測設服務
    費一百十萬一千三百七十三元，並為抵銷之抗辯，是否有理由？茲先就1.部分為
    論述，經查：
 (一) 按技師、承攬人之報酬及其墊款請求權，因二年間不行使而消滅，民法第一百二
    十七條第七款定有明文。又1.承攬以工作之完成為其要件，亦即需有一定之結果
    ；而委任只需處理事務，至於完成與否則非所問，亦即不以有結果為必要。2.承
    攬重在工作之完成，苟能完成其工作，即不以承攬人親自為之為必要，故得為「
    次承攬」；而委任則重在事務處理之過程，當事人之信賴關係較強，故受任人之
    處理事務，原則上須親自為之，不得為「複委任」（民法第五百三十七條）。3.
    承攬雖必為有償契約，但其工作倘無結果時，不得請求報酬；而委任原則上雖為
 　 無償契約，但如約定給付報酬時，其報酬之請求，亦得按已處理之部分為之（民
    法第五百四十八條）。本件兩造所訂之工程設計委託契約，載明原告之工作範圍
    為：辦理測量、規劃設計及編造工程設計預算書圖，暨於施工涉及設計上之疑問
    時，負責解釋並協助解決。契約末尾並說明原告之服務項目為：1.釐訂工程計劃
    說明書。2.會同被告勘查工地地質情況。3.實測平面地形位置圖。4.編製工程預
  　算書及設計圖。5.解決工程疑難問題。6.提供工程施工技術供被告參考。7.其他
    有關設計方面問題。且契約約定於原告交付完成之預算書設計圖後，被告應付部
    分設計費，設計之工程經審核通過發包後，被告應付其餘設計費。可見兩造所訂
    工程設計委託契約係原告須為被告完成設計之工作，而由被告給付報酬之契約，
    且衡以原告為公司法人，不可能親自實施勘查、測量及編製工程預算書設計圖，
    ，而須委由其職員甚至第三人為之，故兩造間之關係應係承攬關係，而非委任（
    最高法院九十二年度台上字第一六○三號及二三九五號判決對工程設計監造契約
    之法律性質亦採承攬契約說）。從而，本件原告之測設服務費請求權，應有二年
    短期消滅時效之適用。
  (二)被告於原告交付完成之預算書設計圖後，應給付原告部分設計費，於設計之工程
    經審核通過發包後，應再給付原告其餘約定之設計費，已據前述，而如附表所示
    二十件經原告設計之工程，於八十五間均已審核通過並發包，為兩造所不爭執，
    則原告之測設服務費請求權自斯時起即可行使，且至遲於八十七年底即已罹於二
    年之消滅時效。原告雖提出被告公所八十三年（似應為八十四年之誤）二月六日
    來鄉財經字第三九六號函，並以該函記載「本工程所有案件因案遭扣押，俟結案
    後扣押物發還再行簽撥」等語，而主張其請求權自刑案判決確定之日即九十三年
    一月八日起始得行使云云，惟查被告之文件資料因案被扣押，尚非其拒絕給付報
    酬或測設服務費之正當理由，債權人並非因此即不得向其請求，原告以此遂謂其
    測設服務費請求權自刑案判決確定之日起始得行使，自無可採。何況，上開函件
    乃被告發給訴外人福地基礎工程股份有限公司，而非被告對原告所為意思表示或
    通知，尤難任由原告憑以作上開主張。
  (三)按債務人於時效完成後所為之承認，並無中斷時效之可言，最高法院五十年台上
    字第二八六八號著有判例。本件原告之測設服務費請求權於八十七年底即已因時
    效完成而消滅，原告以被告於九十年一月及九十二年一月製作歲出應付款申請保
    留明細表載有其測設服務費債權，暨被告於九十三年四月九日在本件準備程序中
    之陳述，屬於民法第一百二十九條第一項第二款所謂之承認，主張其請求權消滅
    時效因承認而中斷云云，自無足取。又明知時效完成之事實而仍為承認行為，自
    屬拋棄時效利益之默示意思表示，最高法院五十年台上字第二八六八號固著有判
    例。惟所謂承認，指義務人向請求權人表示是認其請求權存在之觀念通知而言（
    最高法院八十年度台上字第一三二○判決參照），本件被告提出前開歲出應付款
    申請保留明細表，依民事訴訟法第三百四十四條之規定，係履行其提出文書之義
    務，且係應受命法官之命所提出（見九十二年九月二十六日準備程序筆錄），在
    此之前被告並無以此向原告表示是認其請求權存在之行為，於本件訴訟中亦非以
    此向原告表示是認其請求權存在。又被告訴訟代理人於九十三年四月九日準備程
    序中陳稱：「從我們被告所提出來的資料，我們有承認這個債務，至於有無承認
    這個債務，請由法官來認定」等語，應係指被告製作前開歲出應付款申請保留明
    細表是否構成承認請法院認定之意，且其於本件訴訟審理中始終請求駁回原告之
    訴，自難認其前開陳述為承認而有默示拋棄時效利益之意思。是原告主張本件被
    告於時效完成後因承認而有拋棄時效利益之默示意思表示云云，亦無足取。
  (四)按時效完成後，債務人得拒絕給付，民法第一百四十四條第一項定有明文。如上
    所述，本件原告之測設服務費請求權已因時效完成而消滅，且被告於時效完成後
    並無拋棄時效利益之行為，亦無因承認而有拋棄時效利益之默示意思表示，則被
    告自得拒絕給付測設服務費予原告。
六、綜上所述，原告依兩造間之工程設計委託契約，請求被告給付測設服務費二百七
    十七萬一千二百二十元，及自九十二年二月十二日起至清償日止，按週年利率百
    分之五計算之法定遲延利息，非有理由，應予駁回。又原告之訴既經駁回，其假
    執行之聲請已失所附麗，應併駁回之。
七、兩造其餘攻擊防禦方法，於本件判決結果不生影響，爰不一一論述，併此敘明。
八、據上論結，本件原告之訴為無理由，依民事訴訟法第七十八條，判決如主文。
中　　　華　　　民　　　國　　九十四　　年　　　二　　　月　  　二　  　日
                                       臺灣屏東地方法院民事第二庭
                                             審判長法官  阮世賢
                                             法      官  楊中琪
                                             法      官  春生
正本係照原本作成。
如對本判決上訴，須於判決送達後廿日內向本院提出上訴狀，其未表明上訴理由者，
應於提出上訴後二十日內向本院補提理由書狀（均須按他造當事人之人數附繕本）。
                                             法院書記官  洪榮華
中　　　華　　　民　　　國　　九十四　　年　　　二　　　月　  　二　  　日
